臺灣高等法院高雄分院刑事判決　　　　　九十一年度上訴字第六二三號
　　上　訴　人　台灣高雄地方法院檢察署檢察官
　　被　　　告　乙○○
　　　　　　　　甲○○
右上訴人因被告等違反稅捐稽徵法等案件，不服臺灣高雄地方法院九十一年度訴字第
三二四號中華民國九十一年二月二十七日第一審判決（起訴案號：臺灣高雄地方法院
檢察署九十年度偵字第一五００六、一六一二八、一０八八二、二二六八五號、併案
號碼：九十一年度偵字第五九三五、五九三六、五九三七號），提起上訴，本院判決
如左：
      主      文
原判決撤銷。
乙○○納稅義務人之負責人，以詐術逃漏稅捐，處有期徒刑柒月。又納稅義務人之負
責人，以詐術逃漏稅捐，處有期徒刑柒月。又連續行使偽造私文書，足以生損害於公
眾及他人，處有期徒刑柒月。偽造王素珠、郭峻旭、曾嘉玲、陳俊添印章各壹枚、偽
造附表所示編號一至七號所載印文及署押，均沒收。應執行有期徒刑壹年陸月，緩刑
肆年；偽造王素珠、郭峻旭、曾嘉玲、陳峻添印章各壹枚、偽造附表所示編號一至七
號所載印文及署押，均沒收。
甲○○幫助納稅義務人，以詐術逃漏稅捐，處有期徒刑參月，如易科罰金以參佰元折
算壹日。
      事      實
一、乙○○係納稅義務人司洛克工程有限公司（下稱司洛克公司，設於高雄市○○區
    ○○街二五０號二樓之二）、乙○○工程有限公司（下稱乙○○公司，設於高雄
    市○○區○○街二五０號二樓之二）之負責人，負有據實製作薪資所得扣繳暨免
    扣繳憑單（下稱扣繳憑單）及登載營利事業所得稅結算申報書之義務，為從事業
    務之人。乙○○明知民國八十七年、八十八年間，附表所示王素珠、郭峻旭、曾
    嘉玲、陳俊添、陳潘新丹、陳清恩等人並未受僱於上開公司，竟基於行使偽造私
    文書、業務上登載不實之概括犯意，及逃漏營利事業所得稅之犯意；其中附表所
    示編號1.7 王素珠部分甲○○基於幫助乙○○逃漏稅捐之犯意，由甲○○提供王
    玉珠之年籍資料予乙○○。乙○○於八十八年三月間及八十九年三月間申報前一
    年度上開二公司營利事業所得稅期間，即利用不知情之刻印業者，偽刻王素珠、
    郭峻旭、曾嘉玲、陳俊添之印章各一枚，蓋用上開印章及偽造陳潘新丹、陳清恩
    二人之署押於附表所示編號１至７號上開二公司八十七、八十八年度之領薪表上
    ，偽造該領薪表（其為造印文、署押之數目及公司名稱各如附表所示），並利用
    不知情之會計師將該王素珠等人領取上開薪資之不實事項，登載於上開二公司業
    務上製作如附表編號一至七號所示王素珠等人八十七、八十八年度各類所得稅扣
    繳暨免扣繳憑單（下稱扣繳憑單）及該年度之營利事業所得稅結算申報書（下稱
    結算申報書）上，並將該扣繳憑單第一聯及結算申報書，持向財政部高雄市國稅
    局三民稽徵所申報營利事業所得稅，以此不正當之方法逃漏稅捐金額分別如附表
    編號一至七號所載金額，共計新台幣（下同）四十萬二千五百元，嗣王素珠等人
    發現有異提出檢舉，乙○○並提出偽造王素珠、郭峻旭、曾嘉玲、陳俊添四人之
    領薪表，供稅捐機關查核，而行使偽造該四人之領薪表，足以生損害於附表所示
    王素珠等人及稅捐稽徵機關對於稅捐稽徵之正確性。
二、案經王素珠等人檢舉由財政部高雄市國稅局函請臺灣高雄地方法院檢察署檢察官
    偵查起訴。
      理      由
一、訊據被告乙○○雖供承申報附表所示編號一至七號王素珠等人該年度薪資所得，
    惟矢口否認有逃漏稅捐之犯行，辯稱：伊於八十七年及八十八年，以上開二公司
    標得之工程甚多，有些工程轉包給小包，小包領工程款時，交付薪資表，伊疏未
    查核，並未故意逃稅；至王素珠之年籍資料，係甲○○放在伊家書櫃內，伊將之
    抄錄報稅，甲○○並不知情云云。至被告甲○○亦否認有提供王素珠之年籍資料
    供乙○○逃漏稅捐之用，辯稱：伊任職安泰保險公司擔任經理職務，乙○○係伊
    妹婿，伊經常至妹妹家，可能將客戶資料遺留在該處，乙○○即將之申報所得，
    並未提供王素珠年籍資料給乙○○報稅云云。惟查：王素珠、郭峻旭、曾嘉玲、
    陳俊添、陳潘新丹、陳清恩等人並未於八十七、八十八年，受僱於乙○○負責之
    上開二公司，及未從上開二公司領得如附表一至七號所載薪資之事實，業據王素
    珠、郭峻旭、曾嘉玲、陳俊添、陳潘新丹、陳清恩等人向稅捐機關檢舉時陳述明
    確，有渠六人之檢舉書附於偵查卷足憑（見九十一年發查字第六五０號卷第三、
    四頁、第一四六一號偵查卷第四頁、第一四六五號偵字第一五００六號卷第三頁
    、九十年偵字第一五００六號卷第三頁），被告乙○○於原審亦對檢察官所起訴
    逃漏稅捐之事實，坦承不諱（見原審九十一年二月七日審判筆錄）。且被告乙○
    ○於偵查中並供承並未僱用王素珠，且伊姨子即被告甲○○表示王素珠沒工作，
    可報王女薪資，並由伊去刻王女印章蓋用等情，核興王素珠於偵查中證述並未同
    意乙○○報稅等情相符（見偵字第一五００六號卷第三十二頁背面、三十三頁）
    ，另被告負責之上開二公司，製作附表所示一至七號所載不實之扣繳憑單報稅，
    共計逃漏稅款四十萬二千五百元等情，亦據證人即承辦稅務之柳秀英於本院審理
    時證述明確（見本院卷第四十四頁），且被告迄未能提出提供薪資表之轉包廠商
    供本院查證，是以被告乙○○辯稱：薪資表係小包領錢時所交付，又伊抄錄王素
    珠年籍資料報稅，甲○○並不知情云云；及被告甲○○所辯：並未提供王素珠年
    籍資料給乙○○報稅云云，均屬卸責飾詞，自無足採。此外，復有王素珠等六人
    扣繳憑單、上開二公司結算申報書（附於上開偵查卷）、及王素珠、郭峻旭、曾
    嘉玲、陳俊添四人之領薪表附於本院卷第五十二至五十五頁足憑（陳潘新丹、陳
    清恩二人之領薪表雖未附卷，惟被告乙○○於本院供承，渠二人部分亦有領薪表
    ），事證明確，被告二人犯行均堪認定。
二、被告乙○○係司洛克公司及乙○○公司之負責人，自屬稅捐稽徵法第四十七條所
    稱之公司法規定之公司負責人。又領薪表係領取薪資之證明，應屬私文書，其偽
    造附表一至七號王素珠等人之領薪表，並於稅損機關查核時，提出查核而行使，
    係犯刑法第二百十六條、第二百十條行使偽造私文書罪。另被告乙○○以明知不
    實之事項，填製扣繳憑單，向財政部高雄市國稅局三民稽徵所申報營利事實所得
    稅之行為，係犯刑法第二百十六條、第二百十五條行使業務上登載不實文書罪。
    被告於八十七年同時偽造附表編號一至三號王素珠等三人之領薪表、登載不實之
    扣繳憑單，及於八十八年同時偽造附表編號四至七號陳俊添等四人之領薪表、登
    載不實之扣繳憑單，均係基於同一目的，及同時、同地接續為之，均屬接續犯，
    應分別論以一偽造私文書、業務上登載不實罪。又被告乙○○於八十七、八十八
    間所為二次行使偽造私文書及業務上登載不實文書等犯行，均時間緊接，犯罪構
    成要件相同，顯各係基於概括犯意反覆為之，應分別依連續犯之規定論以一罪，
    並依法加重其刑。又其偽造印章、印行為，為偽造私文書（員工薪資表）之部分
    行為；而其偽造私文書、填製業務不實文書之低度行為，均分別為其後行使之高
    度行為所吸收，均不另論罪。又其以一個申報稅捐行為，同時行使前述各該偽造
    私文書、業務不實文書，為想像競合犯，應從一重之行使偽造私文書罪處斷。又
    被告乙○○利用某不知情之不詳姓名年籍刻印店師傅，偽刻王素珠、郭峻旭、曾
    嘉玲、陳添俊名義之印章各一枚，復囑不知情之公司會計，登載不實之扣繳憑單
    及申報書，而持以報稅之行為，均屬間接正犯。又被告乙○○係上開二公司負責
    人，以上開不實之方式報稅，藉以增加成本，減少所得，以詐術逃漏營利事業所
    得稅，係犯稅捐稽徵法第四十一條之詐術逃漏稅捐罪。被告甲○○提供王素珠年
    籍資料幫助被告乙○○逃漏稅捐，係犯同法第四十三條之罪。又公司為法人，公
    司負責人為自然人，二者在法律上並非同一人格主體，公司負責人為公司之代表
    ，其為公司所為行為，應由公司負責。故公司負責人為公司以詐術或不正當方法
    逃漏稅捐，因納稅義務人為公司，其所觸犯稅損稽徵法第四十一條之犯罪或受罰
    主體，仍為公司，而非公司負責人，僅因公司於事實上無從擔負自由刑之責任，
    基於刑事政策上之考量，同法第四十七條第一款將納稅義務人之公司應處徒刑之
    規定轉嫁於公司負責人，是公司負責人依該條款而適用徒刑之處罰，乃屬代罰之
    性質，並非因其本身之犯罪而負行為責任。而刑法上所謂牽連犯，必須同一人犯
    一罪而其方法或結果行為另犯他罪名，始克相當，亦即必須同一犯罪主體之二個
    以上犯罪行為間，具有目的與方法、或目的與結果之關係，始得從一重處罰。公
    司負責人為納稅義務人之公司以詐術或不正當方法逃漏稅捐，既非稅損稽徵法第
    四十一條之犯罪或受罰主體，僅依同法第四十七條第一款之規定，代替公司受徒
    刑之處罰，自與其本身為犯罪主體所犯其他罪名間，不具牽連犯關係（最高法院
    八十九年度台非字第六五號判決意旨參照），亦無所謂基於概括之犯意逃漏稅捐
    可言。是以被告所犯行使偽造私文書罪，與違反稅捐徵法第四十七條第一款、第
    四十一條之納稅義務人以不正當方法逃漏稅捐罪之間，犯意個別，行為互異，所
    犯罪名亦不相同，復參諸前開裁判意旨，即應予分別論處合併處罰。公訴意旨認
    被告所犯上開各罪，有方法結果之牽連關係，併認被告所犯上開為違反稅捐稽徵
    法部分，亦屬連續犯，均有誤會。又扣繳憑單非屬會計憑證（最高法院九十年度
    台上字第七四四四號決可參），公訴人認被告乙○○製作不實之扣繳憑單另犯商
    業會計法第七十一條第一款之罪，尚有誤會，又公訴人認被告乙○○此部分犯行
    ，與上開論罪科刑部分，有連續犯裁判上一罪關係，此部分自不另為無罪之諭知
    。另被告乙○○亦製作不實之附表所示編號2.3.5.6.郭峻旭、曾嘉玲、陳潘新丹
    、陳清恩等四人扣繳憑單，以逃漏稅捐部分，公訴人雖未起訴，惟此部分偽造文
    書部分與起訴部分，有連續犯裁判上一罪關係，為起訴效力所及，本院就此部亦
    應一併審理，附此明。另刑法第四十一條於九十年一月四月日修正，於同年月
    十日公布規定，「犯最重本刑為五年以下有期徒刑以下之刑之罪，而受六個月以
    下有期徒刑或拘役之宣告，因身體、教育、職業、家庭之關係或其他正當理由，
    執行顯有困難者，得以一元以上三元以下折算壹日，易科罰金。但確因不執行所
    宣告之刑，難收矯正之效，或難以維持法秩序者，不在此限。」被告甲○○所犯
    上開罪名，其本刑為三年以下有期徒刑之罪，依修正前刑法第四十一條之規定，
    即得易科罰金，上開修正不影響本件之易科罰金，附此明。
三、原審就被告乙○○部分，予以論科，固非無見。惟查：(一)、被告乙○○不另成立
    商業會計法第七十一條第一款之罪，如前所述，原判決未予說明，尚有未洽。(二)
    原判決事實認定被告乙○○偽刻印章，惟理由卻說明用印章為偽造私文書之部
    分行為，顯相互矛盾，亦有未合。至原審就被告甲○○部分諭知無罪之判決，亦
    有未合。檢察官上訴意旨指摘原判決就被告乙○○製作不實之郭峻旭、曾嘉玲、
    陳潘新丹、陳清恩等四人扣繳憑單，以逃漏稅部分，為起訴效力所及未予審酌；
    及原判決諭知被告甲○○無罪不當，均為有理由，自應由本院予以撤銷改判。爰
    審酌被告乙○○已補繳所逃漏之稅款，有財政部高雄市國稅局違章案件罰鍰繳款
    書、徵銷明細檔多筆查詢表附於原審卷足憑，且所逃漏稅捐之金額不多，犯後亦
    坦承犯行、深表悔表、態度良好；被告甲○○僅提供王素珠一人之年籍資料給乙
    ○○，情節尚輕等一切情狀，分別情量處如主文第二、三項所示之刑，被告甲○
    ○部分並諭知易科罰金之折算標準。被告乙○○偽造王素珠、郭峻旭、曾嘉玲、
    陳俊添四人印章各壹枚，不能證明已經滅失、及偽造附表所示編號一至七號所載
    印文及署押，均依刑法第二百十九條規定沒收。又被告乙○○未曾受有期徒刑以
    上刑之宣告，此有臺灣高雄地方法院檢察署刑案資料查註紀錄表及台灣高等法院
    被告全國前案紀錄表各乙份在卷可按，其經此偵審程序，當知警惕，應無再犯之
    虞，本院仍如原審認被告乙○○所宣告之刑，以暫不執行為適當，爰併予宣告緩
    刑四年，以啟自新。
據上論結，應依刑事訴訟法第三百六十九條第一項前段、第三百六十四條、第二百九
十九條第一項前段、稅捐稽徵法第四十七條第一款、第四十一條、第四十三條、刑法
第十一條前段、第五十六條、第二百十六條、第二百十五條、第二百十條、第五十五
條、第二百十九條、第五十一條第五款、第七十四條第一款、刑法第四十一條第一項
前段，罰金罰鍰提高標準條例第一條前段、第二條，判決如主文。
本案經檢察官張其主到庭執行職務。
中    華    民    國     九十一     年       六       月       十一     日
                              臺灣高等法院高雄分院刑事第六庭
                                  審判長法官  王憲義
                                        法官  范惠瑩
法官  張意聰
右正本證明與原本無異。
如不服本判決應於收受本判決後十日內向本院提出上訴書狀，其未述上訴理由者，
並得於提起上訴後十日內向本院補提理由書狀（均須按他造當事人之人數附繕本)「
切勿逕送上級法院」。
                                      書記官  許信宗
中    華    民    國     九十一     年       六       月       十七     日
附錄  本判決論罪科刑法條：
稅捐稽徵法第四十七條第一款
本法關於納稅義務人、扣繳義務人及代徵人應處徒刑之規定，於左列之人適用之：
一、公司法規定之公司負責人。
稅捐稽徵法第四十一條
納稅義務人以詐術或其他不正當方法逃漏稅捐者，處五年以下有期徒刑、拘役或科或
併科新臺幣六萬元以下罰金。
稅捐稽徵法第四十三條
教唆或幫助犯第四十一條或第四十二條之罪者，處三年以下有期徒刑、拘役、或科新
臺幣六萬元以下罰金。
稅務人員、執行業務之律師、會計師或其他合法代理人犯前項之罪者，加重其刑至二
分之一。
稅務稽徵人員違反第三十三條規定者，除觸犯刑法者移送法辦外，處一萬元以上五萬
元以下罰鍰。
刑法第二百十六條
行使第二百十條至第二百十五條之文書者，依偽造、變造文書或登載不實事項或使登
載不實事項之規定處斷。
刑法第二百十五條
從事業務之人，明知為不實之事項，而登載於其業務上作成之文書，足以生損害於公
眾或他人者，處三年以下有期徒刑、拘役或五百元以下罰金。
刑法第二百十條
偽造、變造私文書，足以生損害於公眾或他人者，處五年以下有期徒刑。
                                                               ＫＨＡ
